【裁判字號】    97,消債抗,190
【裁判日期】    980415
【裁判案由】    更生事件
【裁判全文】
臺灣臺北地方法院民事裁定           97年度消債抗字第190號
抗告人即
債務人      甲○○
上列抗告人因更生事件對於中華民國97年11月12日本院97年度消
債更字第844號裁定提起抗告，本院裁定如下：
    主  文
抗告駁回。
抗告程序費用新台幣壹仟元由抗告人負擔。
    理  由
一、本件抗告人抗告意旨略以：
  (一)抗告人雖未能精準明白法律，但已盡力於事前諮詢，該保全
    處分裁定後之房貸繳納，絕非「任意以己意清償特定債權人
    」，實際乃為抗告人不知所從，且因新店農會人員告知若未
    按時繳納，房屋仍會被拍賣，與法院之更生保全無關，且法
    院之訴訟程序諮詢人員亦答覆保全之目的係保障債權人之權
    益，故抗告人無法處分之，但房貸仍須繳納；而房貸繳納係
    由抗告人之胞妹與家母湊足，自家母帳戶轉入，嗣新店農會
    逕自抗告人帳戶內扣款，並非由抗告人繳納。原裁定將此非
    難之責歸咎於抗告人，並以「債務人任意處分其財產之行為
    足證其欠缺更生之誠意，是本件聲請人聲請更生之目的，僅
    在避免財產遭法院強制執行拍賣，並同時聲請保全處分以停
    止拍賣程序之進行」強烈否定用語譴責抗告人，抗告人至難
    信服，請酌量一般民眾對法律欠缺情形下已盡之積極努力。
  (二)原審法院於審理中所要求補正之命令，當然係認抗告人聲請
    遞狀時所列之數額過於含糊，需臚列「每月」必要支出細項
    ，所立基為「過去或現在進行式」，目的為審查抗告人當前
    每月有何必要開支費用，惟抗告人於法院網站無範例及依據
    情況下，僅能自行揣摩法院意旨，以製作「聲請人每月必要
    支出費用之數額、原因及種類」書狀為陳報法院，且陳報基
    礎是以「過去及現在」實際支出狀況做為計算基礎，並列借
    貸支出一項，以表示向新店農會申請自用住宅借款，仍須按
    月支付借款本息，然原審裁定中似要求應以未來還款計畫為
    之，確實令人誤解而錯誤陳述。再者，抗告人近年係因經濟
    收入驟減，無法負擔債務償還，部分債權人又無法諒解達成
    償還協議所逼迫，始向法院聲請更生；況除房貸為抵押擔保
    外，其餘皆為無擔債務，新店農會亦主張其為質押擔保借款
    ，無折緩還款空間以供其他債權受償。抗告人並一再清楚表
    明目前每月確可保證還款能力為新臺幣（下同）15,000元，
    基於債權人如此僵持之情形下，若非求助於法院適時介入，
    使抗告人得於盡其能力清償，怎有獲重生之可能。
  (三)原審裁定見解既認同消費者債務清理條例（下稱消債條例）
    之立意精神在於抗告人自身狀況方為主體，家屬之狀況僅為
    衡量抗告人於更生程序開啟後是否有順利遂行計劃之參考。
    故經審視抗告人所補正「每月必要支出費用之數額、原因及
    種類」中業有明白陳報對於家母現實扶養狀況，抗告人並未
    列及撫養母親之事，乃因抗告人雖有撫養之責，且無共同扶
    養之人，但近年來確實無給予母親金錢上之實際付出，母子
    僅以共同生活為實際倚附，除卻家庭基本生活開銷由抗告人
    支付外，毫無藉由扶養之名目為虛偽浮報，且抗告人停業後
    工作尚不穩定，多所支付不足時，皆由家母先行代為支付或
    張羅籌措，何來對家母扶養之事有欺暪隱匿之意。又抗告人
    尚有三名幼兒扶養之實際必須支出，本可依照扶養義務範圍
    做為自己「合理」之支出，然抗告人均以誠實心態稟陳，然
    原審裁定非但未及此一動機，反而懷疑抗告人之誠信心態。
    因此，原審裁定裁僅就文字未及澄清之疑慮認定抗告人「並
    無參與更生之誠意」，卻忽視抗告人之心意，顯有未盡公平
    之處。
  (四)有關電話費用於安宇資訊工作室停業後延續支出，係因抗告
    人誤以全年已支出於該項之金額除以平均月份為數據，現僅
    有住宅電話、網路及隨掛線路、行動電話三者為現今使用中
    ，其餘皆已停用。而抗告人於原審雖陳述工作室已自該年度
    三月後停止營業，然營業時之客戶及未完成之案件並非瞬時
    可以消滅，停止營業僅表示不再有新進件與買賣行為，然於
    停業前尚在進行中之承接案件與客戶服務行為，仍有持續進
    行以迄終止或逐漸消緩或轉介同業之必要。所有成本支出完
    全都是責任的付出，而非營業報酬放入。至於，出租資訊設
    備去向之說明，因連線寬頻及硬碟內所使用之儲存空間，不
    能為客戶所買斷，而係以「租賃」項目開立發票，縱因客戶
    不為特定，且個案所花費時間亦不相同，然於抗告人而言卻
    是「長期固定」型態；且資訊產品淘汰快速，一旦設備故障
    逾越保固期限後，維修費用成本過高，根本無所謂價值，皆
    以資源回收方式處理。是抗告人陳報數額依綜合所得稅各類
    所得資料清單租賃項目，以60,000元取平均12個月計算為「
    每月平均5,000元」陳報，但並非代表每月皆如此，且國稅
    局財產歸屬資料清單上亦無此資產，抗告人實無心隱匿未列
    。又現實生活中並非所有支出皆能以固定數據化陳報，亦非
    皆能容易取得證明，抗告人對己有利部分有難以主張之痛，
    若為審視抗告人支出標準依內政部97年各縣市最低生活更準
    金額，加上扶養義務（僅算三名子女），抗告人所提列每月
    生活支出數額已低的過於離譜，原審裁定一再於枝微內探索
    ，對於抗告人豈無未盡公平、萬分苛求之慮。
  (五)另該債權人丙○○係抗告人之胞妹，多次週轉代墊抗告人於
    96年前之債務，並經由桃園地方法院確認其債權存在，且因
    恐妹婿埋怨，故抗告人簽立本票3,000,000 元以為擔保，並
    由家母允諾，日後若抗告人無法支付或以己名下繼承家父之
    房屋變賣做為返還其他債權人時，其名下之不動產願提供予
    妹婿做為擔保。胞妹之債權，迄今非但無分文清償情事，亦
    無聲請執行之舉，反又於去年底仍由其自身及外甥三人之商
    業保險於原投資機構質借，與抗告人共同償還聯強國際公司
    、捷元電腦公司、汽車貸款所積欠之債務。而若抗告人更生
    程序開啟，胞妹將於債權人會議中自願表明列為劣後債權。
  (六)承上，原裁定觀點完全誤解抗告人原意並與事實不符，顯有
    不當，爰提起本件抗告，請求廢棄原裁定等語。
二、按「為使負債務之消費者得依本條例所定程序清理其債務，
    以調整其與債權人及其他利害關係人之權利義務關係，保障
    債權人之公平受償，謀求消費者經濟生活之更生及社會經濟
    之健全發展，特制定本條例」、「債務人不能清償債務或有
    不能清償之虞者，得依本條例所定更生或清算程序，清理其
    債務」，消費者債務清理條例（下稱消債條例）第1 條、第
    3條分別定有明文。是消債條例之立法目的，乃認陷於經濟
    上困境之消費者若任其於惡性循環之債務窘境中自生自滅，
    其將衍生嚴重之社會問題，致難以維持安定之社會經濟秩序
    ，故有予之分別情形依更生或清算之程序清理其債務之必要
    ，藉以妥適調整其與各相關債權人等間之權利義務關係，以
    謀求消費者經濟生活之更生機會，從而健全社會經濟發展。
    惟更生程式係以債務人有清理債務之誠意，而提出更生方案
    為前提。若債務人無償債意願，縱強令其進行更生程式，亦
    無更生之可能，故更生程式限於債務人始得聲請，債權人尚
    不得為債務人聲請，消債條例第42條立法理由亦著有明文。
    又債務人雖有償債意願，但完全無償債能力，即無法提出更
    生方案，情節顯然較債務人無償債意願更為嚴重，應認更生
    之聲請無聲請更生之實益，屬不備其他要件且無從加以補正
    ，應由法院逕以消債條例第8條規定，以裁定駁回之。
三、經查，所謂自用住宅條款係在避免銀行利用加速條款將尚未
    到期之債務視為到期，使自用住宅所有人無法更生，或是延
    長自用住宅借貸之清償期限，使自用住宅所有人每月繳納之
    貸款負擔減輕，而有能力去清償其他債權，避免其他債權人
    因無法受償而強制執行自用住宅所有人之房屋，致自用住宅
    所有人失去用以自住之房屋。惟聲請人於利用自用住宅條款
    後即完全無法清償其他債權，無異於將其收入用以購置資產
    ，而不去清償其他債權，則除其他債權人全體同意外，自無
    於聲請人完全未清償其他債權人之場合准予更生，否則，對
    於其他債權人將顯失公平，對於聲請人亦屬過度保障，此為
    至明之理。
四、再依抗告人所提出之財產及收入狀況說明書、財政部台灣省
    北區國稅局財產歸屬資料清單、房屋稅繳納證明書、地價稅
    繳納證明書等資料所載，可知抗告人現有房屋及土地等不動
    產各一筆。雖抗告人於原審時業已表明上開房地為自用住宅
    ，並已向房屋貸款銀行兼為最大債權銀行之新店農會提出辦
    理前置協商申請，且請求協議自用住宅借款特別條款，然該
    債權銀行新店農會就抗告人所申請之前置協商及自用住宅借
    款特別條款情事，已依其所提供資料試算抗告人每個月可處
    分所得，扣除每月自己及依法應受其扶養者所必要之最低生
    活費後，復扣除有擔保貸款支出已無可供分配餘額為由，認
    定抗告人無法負擔任何還款條件，並做成前置協商不成立通
    知書，除有抗告人所提出之自用住宅借款特別條款申請書為
    佐外（見原審卷第175至178頁），並有新店農會之陳報狀及
    前置協商不成立通知書附於原審卷可稽（見原審第179至182
    頁）。據此，縱認上開房地確為抗告人之自用住宅，然抗告
    人既無法與新店農會成立前置協商，則其於申請前置協商時
    ，所提出之自用住宅借款特別條款之方案（即每月8,000元
    ，平均攤至協商或更生方案履行完成時，逐月按時攤還），
    亦應堪認併為新店農會所不同意，是依上開情形，實難認抗
    告人得與自用住宅借款債權人新店農會達成自用住宅特別條
    款，本件即無法避免抗告人未按時繳納房貸時，擔保債權人
    聲請拍賣抗告人所有之自用住宅，因此，抗告意旨所陳，債
    務人欲與自用住宅借款債權人擬定自用住宅特別借款，於更
    生期間繼續保有自用住宅以供其有較大支付空間償還其他無
    擔保債權人之債務云云，顯不可採。故抗告人將每月14,250
    元之房屋貸款支出列係必要之生活費用，尚足信取。
五、再者，抗告人陳稱其每月收入約在27,000元至30,000元間，
    並有提出聲請人收入切結書為證（見原審卷第19頁）；加以
    ，依抗告人之95、96年度綜合所得稅各類所得資料清單所載
    （見原審卷第110、111頁），兩者相較差距尚屬不遠，堪足
    認定抗告人每月收入約如前揭數額，並應以此為認定抗告人
    聲請本件更生之還款來源依據。而抗告人雖另主張每月必要
    支出就交通費2,000元、健保費990元、電費933元、水費205
    元、瓦斯費740元、收訊費520元、通訊費1,500元、稅賦支
    出590元、膳食費3,000元、預備支出1,000元、撫養費1,200
    元、子女教育費2,800元，合計每月共需支出15,478元，然
    消債條例之立法目的，係在於使不幸陷入經濟困境之人得以
    清理債務、重建生活，並在清理債務過程中能保有符合人性
    尊嚴之最低生活，而非維持債務人過去慣常之寬逸生活，是
    於評估債務是否有不能清償或有不能清償之虞時，自不得由
    債務人任意主張其基本生活費用，而是債務人應在維持基本
    生活之情況下，於能力範圍內盡力清償債務。是以，抗告人
    現居住臺北縣新店市，經參諸行政院行政院主計處公告之97
    年度最低生活費用（以每年家庭收支調查，計算出平均每人
    每月消費支出之60％作為最低生活費），台北縣平均每人每
    月最低生活費為11,401元。復細究抗告人每月必要支出明細
    ，尚有扶養費1,200元及教育費2,800元之支出，然此依民法
    第1089條之規定，本為抗告人應負擔之義務，況抗告人於原
    審業已自陳，關於三名子女之實際扶養費用其支出非常少額
    ，大部分由配偶及岳家負擔（見原審卷第96頁），是抗告人
    所主張之前揭數額，應堪信取。至於，抗告人雖未列及撫養
    母親之事實，僅以實際共同生活倚附為陳報，但依抗告人母
    親乙○○○95、96年度綜合所得稅各類所得資料清單中，除
    薪資所得外，尚有利息及租賃所得，且依其財產歸屬資料清
    單更可得知，其有房屋、土地各一筆等財產，其公告現值高
    達2,360,560元，是抗告人之母親並無不能維持生活而須抗
    告人扶養之情事。
六、承上所述，抗告人每月收入既約在27,000元至30,000元間，
    縱以30,000元計，經扣除其所主張每月必要支出之房屋貸款
    14,250元、最低基本生活費用11,401元、及三名子女之扶養
    費1,200元、教育費2,800元後，抗告人每月可供運用金額亦
    不過僅餘約349元之數額，所剩無幾，而衡以更生方案履行
    期間以六年至八年為限，因此所得清償之數額與抗告人所稱
    高達5,162,249元之債務顯不相當（不包含房屋貸款借款數
    額），蓋更生之立法目的係為使有重建更生可能者，得透過
    此程序以清償債務，重建其經濟生活，而非逃避債務之捷徑
    。則抗告人既無法於進行更生程序後，提出足以為債權人會
    議可決或經法院認為公允之更生方案以供採擇，揆諸前揭說
    明，抗告人縱有償債意願及清理債務誠意，以謀求妥適調整
    其與各債權人間之權利義務關係，然其並無足夠償債能力，
    本件應認抗告人欠缺更生之實益。
七、又抗告人既欠缺更生之實益，且其房屋貸款銀行亦不願與其
    訂立自用住宅借款特別定條款，均已如前述。惟經細究抗告
    人於原審所提出之債權人清冊所載（見原卷第15至18頁），
    其債權總金額雖高達7,029,249元，然其胞妹丙○○之債權
    即占有近3,000,000元之數額，幾近所積欠債務之四成五，
    姑不論抗告人就該債權僅提出本票裁定，未有相關借貸證明
    、資金流向以為佐證，該債權是否真實不無疑問之事實；而
    依抗告人於本院所陳，若抗告人更生程序開啟時，其胞妹將
    於債權人會議將其全部債權列為「劣後債權」，使抗告人於
    更生期間內全數可償還之金額，供其他債權人優先分配受償
    之情。是依抗告人前揭陳述，其胞妹既願將其債權列為劣後
    債權，顯見確有助抗告人清償借款之誠意，則在抗告無更生
    實益，致未能進行更生程序之情形下，以抗告人上開房地之
    價值，參酌原審卷附本院民事執行處97年8月26日隆97執甲
    字第48766號通知函文所載，抗告人所有之不動產有關土地
    部分經核定最低拍賣之價格為4,100,000元、建物價格為
    650,000元（見原審卷第27頁），即合計最低拍賣價格為
    4,750,000元，已足清償抗告人胞妹債權以外之實物擔保及
    無實物擔保債務，總金額計為4,029,249元，可見抗告人其
    不動產資產價值在不包含其胞妹債權之情形下，實際上已高
    於其他負債金額，尚非不得先行清償其他實物擔保及無擔保
    債務後，以減輕債務負擔。至抗告人雖陳稱該不動產（臺北
    縣新店市○○路188號3樓）係其與母親之自用住宅，然抗告
    人卻係設籍於其母親所有之不動產（臺北縣新店市經國202
    號），兩者相距不遠，且抗告人之配偶及子女亦均非居住於
    此，則該不動產是否確為抗告人及其母親之自用住宅，已不
    無疑問。因此，本件在新店農會既不欲與抗告人訂立自用住
    宅借款特別條款，而其所有之前開不動產價值更足清償扣除
    其胞妹債權以外之其他債權，且抗告人復有穩定收入之情形
    下，其為保存難認為其自用住宅之前開不動產，而致陷於無
    能力清償債務，是否有其適當、必要，尚不無疑問。
八、綜上所述，抗告人之抗告理由，均非可採。原審法院認抗告
    人並無參與更生之誠意，雖有未洽，惟依抗告人之收入扣除
    每月必要支出後，本件縱令進入更生程序，亦將因其更生方
    案無法獲致債權人會議通過或法院認可，徒增程序勞費，毫
    無實益，本院認抗告人更生之聲請尚難准許。從而，原審裁
    定駁回抗告人更生之聲請，尚無違誤。抗告意旨指謫原裁定
    不當，求予廢棄另為裁定，為無理由，應予駁回。爰裁定如
    主文。
中    華    民    國    98    年    4     月    15    日
                  民事第四庭審判長  法  官  周祖民
                                    法  官  鄧德倩
                                    法  官  張瑜鳳
以上正本證明與原本無異。
本裁定不得抗告
中    華    民    國    98    年    4     月    15    日
                                  書記官  羅元秀


司法院資訊處製作；財團法人民間司法改革基金會備份。
